---
title: "MPDW Tugas ARIMA"
author: "Rafael Dominico Prasetyo - M0401241068"
date: "2026-09-29"
output: html_document
---


```{r}
library(readxl)
library(forecast)
library(tseries)
library(lmtest)
library(car)
```

# Data

```{r}
path <- "C:/Users/Rafael Dominico/Pictures/Kuliah/Semester 5/Metode Peramalan Deret Waktu/GC_F_2020_2026.xlsx"
dat  <- read_excel(path, sheet = "Sheet1")
dat$date <- as.Date(dat$date)
dat  <- dat[order(dat$date), ]

str(dat)
summary(dat$Price)
sum(is.na(dat$Price))   # cek missing value

# Plot data penuh
plot(dat$date, dat$Price, type = "l", col = "blue",
     xlab = "Tanggal", ylab = "Harga (USD)", main = "Plot Data Penuh GC=F")
```
# Pemisahan data trend dengan data test

```{r}
n       <- nrow(dat)
n.train <- floor(0.8 * n)

train.price <- dat$Price[1:n.train]
test.price  <- dat$Price[(n.train + 1):n]

train.ts <- ts(train.price)
test.ts  <- ts(test.price)

cat("Total:", n, "| Train:", length(train.ts), "| Test:", length(test.ts), "\n")

plot.ts(train.ts, xlab = "Waktu", ylab = "Harga", main = "Plot Data Latih")
plot.ts(test.ts,  xlab = "Waktu", ylab = "Harga", main = "Plot Data Uji")
```

# Uji stasioneritas

```{r}
acf(train.ts, lag.max = 40, main = "ACF Data Latih")

tseries::adf.test(train.ts)

index <- seq_along(train.ts)
bc <- MASS::boxcox(train.ts ~ index, lambda = seq(-2, 2, by = 0.05))

lambda_opt <- bc$x[which.max(bc$y)]
ci_lambda  <- bc$x[bc$y > max(bc$y) - 0.5 * qchisq(0.95, df = 1)]
ci_lower   <- min(ci_lambda)
ci_upper   <- max(ci_lambda)

lambda_opt
c(Batas_Bawah = ci_lower, Batas_Atas = ci_upper)

ragam_stasioner <- (ci_lower <= 1 & ci_upper >= 1)
cat("Selang kepercayaan 95% memuat 1? ", ragam_stasioner, "\n")
```
Hipotesis:
H0: Data tidak stasioner dalam rataan
H1: Data stasioner dalam rataan

Hasilnya p value di atas 0.05, maka data tersebut gagal tolak H0. Data tersebut tidak stasioner. Dalam plot box cox selang kepercayaan memuat 1 yang juga menunjukkan bahwa data tersebut tidak stasioner.

# Penanganan ketidakstasioneran

```{r}
bc.fwd <- function(x, lam) if (abs(lam) < 0.05) log(x) else (x^lam - 1) / lam
bc.inv <- function(y, lam) if (abs(lam) < 0.05) exp(y) else (lam * y + 1)^(1 / lam)

if (!ragam_stasioner) {
  cat("Ragam belum stasioner -> transformasi Box-Cox, lambda =", lambda_opt, "\n")
  train.t <- ts(bc.fwd(train.ts, lambda_opt))
  plot.ts(train.t, main = "Data Latih Setelah Transformasi")
} else {
  cat("Ragam sudah stasioner -> tanpa transformasi\n")
  lambda_opt <- 1
  train.t <- train.ts
}
```

# Differencing

```{r}
train.diff <- diff(train.t, differences = 1)

plot.ts(train.diff, xlab = "Waktu", ylab = "Diff 1", main = "Plot Differencing Pertama")
acf(train.diff, lag.max = 40, main = "ACF Setelah Differencing")
tseries::adf.test(train.diff)   # harapannya p-value < 0.05
```
Setelah differencing data sudah stasioner dengan p value < 0.05

# Cari model yang potensial dari ACF, PACF, dan EACF

```{r}
par(mfrow = c(1, 2))
acf(train.diff,  lag.max = 30, main = "ACF (diff)")
pacf(train.diff, lag.max = 30, main = "PACF (diff)")
par(mfrow = c(1, 1))

TSA::eacf(train.diff, ar.max = 7, ma.max = 13)

kandidat <- list(c(0, 1), c(1, 0), c(1, 1), c(0, 2), c(2, 0), c(1, 2), c(2, 1), c(2, 2))

fit_model <- function(x, p, q) {
  tryCatch(Arima(x, order = c(p, 0, q), method = "ML"), error = function(e) NULL)
}

sig_semua <- function(m) {
  ct <- lmtest::coeftest(m)
  pv <- ct[!rownames(ct) %in% "intercept", 4]
  if (length(pv) == 0) return(NA)
  isTRUE(all(pv < 0.05))
}

model_list <- list()
hasil <- data.frame()
for (k in kandidat) {
  nama <- sprintf("ARIMA(%d,1,%d)", k[1], k[2])
  m <- fit_model(train.diff, k[1], k[2])
  if (is.null(m)) next
  model_list[[nama]] <- m
  hasil <- rbind(hasil, data.frame(
    Model = nama, AIC = AIC(m), BIC = BIC(m),
    Semua_Parameter_Signifikan = sig_semua(m)))
}
hasil <- hasil[order(hasil$AIC), ]
print(hasil, row.names = FALSE)

# Detail signifikansi tiap model
for (nm in names(model_list)) {
  cat("\n=====", nm, "=====\n")
  print(lmtest::coeftest(model_list[[nm]]))
}


layak <- hasil[which(hasil$Semua_Parameter_Signifikan), ]
model_terbaik <- if (nrow(layak) > 0) layak$Model[1] else hasil$Model[1]
cat("\nModel terbaik:", model_terbaik, "\n")

best.fit <- model_list[[model_terbaik]]
pq <- as.integer(regmatches(model_terbaik, gregexpr("[0-9]+", model_terbaik))[[1]])
p.b <- pq[1]; q.b <- pq[3]
summary(best.fit)

```

# Analisis sisaan

```{r}
sisaan <- as.numeric(residuals(best.fit))

par(mfrow = c(2, 2))
car::qqPlot(sisaan, main = "Normal Q-Q Plot", ylab = "Sisaan")
plot(sisaan, type = "p", main = "Sisaan vs Waktu", xlab = "Waktu", ylab = "Sisaan")
acf(sisaan,  main = "ACF Sisaan")
pacf(sisaan, main = "PACF Sisaan")
par(mfrow = c(1, 1))

# Uji formal

ks.test(sisaan, "pnorm", mean(sisaan), sd(sisaan))
tseries::jarque.bera.test(sisaan)

# 2) Kebebasan / tidak ada autokorelasi (H0: sisaan saling bebas)
Box.test(sisaan, lag = 20, type = "Ljung-Box", fitdf = p.b + q.b)

# 3) Kehomogenan ragam (H0: ragam homogen), Ljung-Box pada sisaan kuadrat
Box.test(sisaan^2, lag = 20, type = "Ljung-Box")

# 4) Nilai tengah sisaan = 0 (H0: mean sisaan = 0)
t.test(sisaan, mu = 0, conf.level = 0.95)
```

Hasil:
QQ plot: data memiliki ekor pada kedua ujungnya yang menandakan tidak berdistribusi normal
Sisaan vs waktu: sisaan sedikit tersebar pada data bagian wal tetapi tetap terdistribusi di sekitar 0
ACF dan PACF sisaan: sebagian besar masih berada dalam rentang cut off, sehingga data tersebut dapat dibilang tidak memiliki autokorelasi

# Overfitting

```{r}
over <- list(c(p.b + 1, q.b), c(p.b, q.b + 1))
hasil_over <- data.frame()
for (k in over) {
  nama <- sprintf("ARIMA(%d,1,%d)", k[1], k[2])
  m <- fit_model(train.diff, k[1], k[2])
  if (is.null(m)) next
  cat("\n=====", nama, "=====\n")
  print(lmtest::coeftest(m))
  hasil_over <- rbind(hasil_over, data.frame(
    Model = nama, AIC = AIC(m), BIC = BIC(m),
    Semua_Parameter_Signifikan = sig_semua(m)))
}
hasil_over <- rbind(
  data.frame(Model = model_terbaik, AIC = AIC(best.fit), BIC = BIC(best.fit),
             Semua_Parameter_Signifikan = sig_semua(best.fit)),
  hasil_over)
print(hasil_over, row.names = FALSE)
```

# Peramalan

```{r}
h <- length(test.ts)

ramalan <- forecast::forecast(best.fit, h = h)
plot(ramalan, main = "Ramalan Data Differencing")

titik_akhir <- tail(train.t, 1)
fc.t <- diffinv(as.numeric(ramalan$mean), differences = 1, xi = as.numeric(titik_akhir))[-1]

fc <- if (lambda_opt == 1) fc.t else bc.inv(fc.t, lambda_opt)

perbandingan <- data.frame(Aktual = as.numeric(test.ts), Ramalan = fc)
head(perbandingan, 10)

accuracy(fc, as.numeric(test.ts))

# Plot aktual vs ramalan
ts.plot(ts(dat$Price), col = "black", xlab = "Waktu", ylab = "Harga (USD)",
        main = "Aktual vs Ramalan (Data Uji)")
lines((n.train + 1):(n.train + h), fc, col = "blue", lty = 2, lwd = 2)
abline(v = n.train, col = "red", lty = 3)
legend("topleft", legend = c("Data Aktual", "Ramalan", "Batas Train/Test"),
       col = c("black", "blue", "red"), lty = c(1, 2, 3), lwd = c(1, 2, 1), bty = "n")
```



