---
title: "Tugas Pertemuan 2 - Metode Pemulusan (Periode 513-682)"
author: "Nama Anda / NIM"
output:
  html_document:
    theme: lumen
    toc: true
    toc_depth: 2
    toc_float: true
    code_folding: hide
---

## Library/Packages

Package yang digunakan mengikuti materi Pertemuan 1 (SMA, DMA, SES, DES, Holt-Winters).

```{r}
#install.packages("forecast")
#install.packages("graphics")
#install.packages("TTR")
#install.packages("TSA")
#install.packages("readxl")
#install.packages("ggplot2")

library(forecast)
library(graphics)
library(TTR)
library(TSA)
library(readxl)
library(ggplot2)
```

## Impor Data

Data diimpor dari file `mpdw.xlsx`. Bagian yang dikerjakan adalah periode **513 s.d. 682** (170 observasi), sesuai pembagian tugas per anggota kelompok.

```{r}
# sesuaikan path berikut dengan lokasi file di komputer Anda
path_data <- "C:/Users/Rafael Dominico/Pictures/Kuliah/Semester 5/Metode Peramalan Deret Waktu/mpdw.xlsx"

data_full <- read_excel(path_data)

# cek struktur data terlebih dahulu untuk mengetahui nama kolom yang tersedia
str(data_full)
head(data_full)

# ambil bagian data periode 513 sampai 682 (baris ke-513 s.d. 682)
data_bagian <- data_full[513:682, ]

# --- PENTING ---
# Ganti "Yt" di bawah ini dengan nama kolom nilai deret waktu yang sesuai
# dengan file mpdw.xlsx Anda (lihat hasil str()/head() di atas).
kolom_nilai <- "Yt"

data_bagian$Yt <- data_bagian[[kolom_nilai]]
data_bagian$Periode <- 513:682

head(data_bagian)
dim(data_bagian)
```

Mengubah data menjadi objek deret waktu.

```{r}
data.ts <- ts(data_bagian$Yt)
summary(data.ts)
```

## Eksplorasi Data

```{r}
ts.plot(data.ts, xlab = "Periode (513-682)", ylab = "Nilai",
        main = "Plot Deret Waktu - Bagian Data (513-682)")
points(data.ts)
```

Berdasarkan plot di atas, dapat dilihat apakah data cenderung stasioner (mendatar), memiliki tren, atau berpola musiman. Pola ini menjadi acuan pemilihan metode pemulusan yang paling sesuai.

## Pembagian Data Latih dan Data Uji

Data dibagi dengan proporsi 80% data latih dan 20% data uji.

```{r}
n <- nrow(data_bagian)
n_train <- floor(0.8 * n)

training <- data_bagian[1:n_train, ]
testing  <- data_bagian[(n_train + 1):n, ]

train.ts <- ts(training$Yt)
test.ts  <- ts(testing$Yt)

n_train
n - n_train
```

```{r}
ggplot() +
  geom_line(data = training, aes(x = Periode, y = Yt, col = "Data Latih")) +
  geom_line(data = testing,  aes(x = Periode, y = Yt, col = "Data Uji")) +
  labs(x = "Periode", y = "Nilai", color = "Legend") +
  scale_colour_manual(name = "Keterangan:",
                       breaks = c("Data Latih", "Data Uji"),
                       values = c("blue", "red")) +
  theme_bw() +
  theme(legend.position = "bottom",
        plot.caption = element_text(hjust = 0.5, size = 12))
```

## Metode 1: Single Moving Average (SMA)

```{r}
m <- 4
data.sma <- SMA(train.ts, n = m)
data.ramal.sma <- c(NA, data.sma)

h_test <- length(test.ts)

data.gab.sma <- cbind(
  aktual    = c(data.ts),
  pemulusan = c(data.sma, rep(NA, h_test)),
  ramalan   = c(data.ramal.sma, rep(data.ramal.sma[length(data.ramal.sma)], h_test - 1))
)

ts.plot(data.ts, xlab = "Periode", ylab = "Nilai", main = paste("SMA m =", m))
points(data.ts)
lines(data.gab.sma[, 2], col = "green", lwd = 2)
lines(data.gab.sma[, 3], col = "red", lwd = 2)
legend("topleft", c("data aktual", "data pemulusan", "data peramalan"),
       lty = 1, col = c("black", "green", "red"), cex = 0.6)
```

### Akurasi SMA - Data Latih

```{r}
error_train.sma <- train.ts - data.ramal.sma[1:length(train.ts)]

SSE_train.sma  <- sum(error_train.sma[(m+1):length(train.ts)]^2)
MSE_train.sma  <- mean(error_train.sma[(m+1):length(train.ts)]^2)
RMSE_train.sma <- sqrt(MSE_train.sma)
MAPE_train.sma <- mean(abs(error_train.sma[(m+1):length(train.ts)] /
                             train.ts[(m+1):length(train.ts)]) * 100)

akurasi_train.sma <- matrix(c(SSE_train.sma, MSE_train.sma, RMSE_train.sma, MAPE_train.sma))
row.names(akurasi_train.sma) <- c("SSE", "MSE", "RMSE", "MAPE")
colnames(akurasi_train.sma) <- paste("SMA m =", m)
akurasi_train.sma
```

### Akurasi SMA - Data Uji

```{r}
idx_test <- (n_train + 1):n
error_test.sma <- test.ts - data.gab.sma[idx_test, 3]

SSE_test.sma  <- sum(error_test.sma^2)
MSE_test.sma  <- mean(error_test.sma^2)
RMSE_test.sma <- sqrt(MSE_test.sma)
MAPE_test.sma <- mean(abs(error_test.sma / test.ts) * 100)

akurasi_test.sma <- matrix(c(SSE_test.sma, MSE_test.sma, RMSE_test.sma, MAPE_test.sma))
row.names(akurasi_test.sma) <- c("SSE", "MSE", "RMSE", "MAPE")
colnames(akurasi_test.sma) <- paste("SMA m =", m)
akurasi_test.sma
```

## Metode 2: Single Exponential Smoothing (SES)

Digunakan jika pola data cenderung stasioner/konstan.

```{r}
ses.opt <- ses(train.ts, h = h_test, alpha = NULL)
ses.opt

autoplot(ses.opt) +
  autolayer(fitted(ses.opt), series = "Fitted") +
  ylab("Nilai") + xlab("Periode")
```

### Akurasi SES

```{r}
akurasi_ses <- accuracy(ses.opt, test.ts)
akurasi_ses
```

## Metode 3: Double Exponential Smoothing (DES)

Digunakan jika pola data menunjukkan adanya tren.

```{r}
des.opt <- HoltWinters(train.ts, gamma = FALSE)
des.opt
plot(des.opt)

ramalan.des <- forecast(des.opt, h = h_test)
ramalan.des
```

### Akurasi DES

```{r}
akurasi_des <- accuracy(ramalan.des, test.ts)
akurasi_des
```

## Metode 4: Holt-Winters (opsional, jika data musiman)

Jika hasil eksplorasi menunjukkan pola musiman, gunakan `frequency()` yang sesuai lalu jalankan blok berikut (hapus tanda pagar pada kode). Jika data tidak musiman, bagian ini dapat dilewati.

```{r}
# frekuensi_musiman <- 12  # sesuaikan dengan periode musiman data Anda
# train.ts.s <- ts(training$Yt, frequency = frekuensi_musiman)
# test.ts.s  <- ts(testing$Yt, frequency = frekuensi_musiman)
#
# hw.opt <- HoltWinters(train.ts.s, seasonal = "additive")
# ramalan.hw <- forecast(hw.opt, h = h_test)
# akurasi_hw <- accuracy(ramalan.hw, test.ts.s)
# akurasi_hw
```

## Perbandingan Kinerja Metode

Rekap nilai akurasi (data uji) dari metode-metode yang diterapkan.

```{r}
perbandingan <- data.frame(
  Metode = c("SMA", "SES", "DES"),
  SSE  = c(SSE_test.sma, sum((test.ts - ses.opt$mean)^2), sum((test.ts - ramalan.des$mean)^2)),
  MSE  = c(MSE_test.sma, akurasi_ses["Test set", "RMSE"]^2, akurasi_des["Test set", "RMSE"]^2),
  RMSE = c(RMSE_test.sma, akurasi_ses["Test set", "RMSE"], akurasi_des["Test set", "RMSE"]),
  MAPE = c(MAPE_test.sma, akurasi_ses["Test set", "MAPE"], akurasi_des["Test set", "MAPE"])
)

perbandingan
```

## Kesimpulan

```{r}
metode_terbaik <- perbandingan$Metode[which.min(perbandingan$MAPE)]
metode_terbaik
```

Berdasarkan nilai **MAPE** pada data uji, metode dengan nilai MAPE terkecil merupakan metode pemulusan terbaik untuk data bagian ini (periode 513-682), yaitu metode **`r metode_terbaik`**.

*(Sesuaikan kalimat kesimpulan ini dengan hasil aktual setelah kode dijalankan pada data Anda, misalnya menjelaskan apakah data berpola stasioner, tren, atau musiman, dan mengapa metode terpilih paling sesuai dengan pola tersebut.)*
