---
title: "Pertemuan 3 - Regresi dengan Peubah Lag"
author: "Rafael Dominico Prasetyo"
date: "2026-09-06"
output:
  html_document: default
  pdf_document:
    latex_engine: xelatex
---

```{r}
library(dLagM)
library(dynlm)
library(MLmetrics)
library(lmtest)
library(readr)
```

# Import data
```{r}
data_aqi <-read.csv("C:\\Users\\Rafael Dominico\\Pictures\\Kuliah\\Semester 5\\Metode Peramalan Deret Waktu\\4\\NewDelhi_Air_quality.csv")
head(data_aqi)

train <-data_aqi[1:56,]
test <-data_aqi[57:71,]

train.ts <- ts(train)
test.ts <- ts(test)
data.ts <- ts(data_aqi)
```
# Model Koyck
Model Koyck mengatasi masalah infinite distributed lag (pengaruh masa lalu yang tak terhingga) dengan mengasumsikan bahwa semakin jauh jarak lag, semakin kecil pengaruhnya.

Melalui transformasi aljabar, efek masa lalu dari X yang sangat panjang diringkas ke dalam satu variabel saja, yaitu Yt−1 . Bentuk persamaannya menjadi:

$Y_t = a(1-\lambda) + \beta_0 X_t + \lambda Y_{t-1} + V_t$

## Pemodelan
```{r}
model.koyck <- koyckDlm(x = train$CO, y = train$AQI)
summary(model.koyck)
```
Model Koyck menunjukkan bahwa variabel CO​tidak memiliki pengaruh signifikan terhadap AQI dalam jangka pendek dengan koefisien -0.005832. Hasil p-value = 0.916>0.05 yang menunjukkan variabel CO tidak signifikan. Adjusted R-squared menunjukkan 0.8102(81%) yang berarti model koyck dapat  menjelasakan variabel AQI sebesar 81%.

## Peramalan
```{r}
fore.koyck <- forecast(model = model.koyck, x = test$CO, h = 15)
fore.koyck
```

## Cek akurasi MAPE
```{r}
mape.koyck <- MAPE(fore.koyck$forecasts, test$AQI)
cat("MAPE Model Koyck:", mape.koyck, "\n")
```
MAPE: 0.1261175 (12.61%). Model DLM dengan q=1 memiliki tingkat kesalahan peramalan 12.61%

# Regression with Distributed Lag (DLM)
Berbeda dengan Koyck, pemodelan DLM membatasi secara spesifik berapa periode memori masa lalu yang dilibatkan. Batasan ini direpresentasikan dengan parameter q.

$Y_t = \alpha + \beta_0 X_t + \beta_1 X_{t-1} + \dots + \beta_q X_{t-q} + e_t$

```{r}
model.dlm <- dlm(x = train$CO, y = train$AQI, q = 2)
summary(model.dlm)
```
Pada model DLM, variabel CO saat ini (x.t) signifikan, sedangkan lag 1 (x.1) dan lag 2 (x.2) tidak signifikan. Hasil adjusted R-squared menunjukkan 41.87%.

## Penentuan Lag Optimum
### Contoh Pemodelan (Lag = 2)

```{r}
finiteDLMauto(formula = AQI ~ CO,
              data = data.frame(train), q.min = 1, q.max = 10,
              model.type = "dlm", error.type = "AIC", trace = TRUE)
```

## Penentuan Lag Optimum

```{r}
finiteDLMauto(formula = AQI ~ CO,
              data = data.frame(train), q.min = 1, q.max = 10,
              model.type = "dlm", error.type = "AIC", trace = TRUE)
```
Model yang optimum dengan AIC terkecil adalah lag 1.

```{r}
# Bangun ulang model
model.dlm <- dlm(x = train$CO, y = train$AQI, q = 1)
summary(model.dlm)
```
```{r}
# Peramalan model DLM Optimum
fore.dlm.opt <- forecast(model = model.dlm, x = test$CO, h = 15)
mape.dlm.opt <- MAPE(fore.dlm.opt$forecasts, test$AQI)
cat("MAPE Model DLM Optimum:", mape.dlm.opt, "\n")
```
Tingkat kesalahan MAPE adalah 0.126 (12.6%)

# Autoregressive Distributed Lag (ARDL)

```{r}
# Model ARDL dengan lag X = 1 dan lag Y = 1
model.ardl <- ardlDlm(formula = AQI ~ CO, data = train, p = 1, q = 1)
summary(model.ardl)
```
Hasil model ARDL menunjukkan nilai variabel CO saat ini dan nilai CO 1 periode sebelumnya berpengaruh pada nilai AQI. Begitu juga dengan nilai variabel AQI periode sebelumnya berpengaruh pada nilai AQI saat ini.  

## Lag Optimum ARDL

```{r}
model.ardl.opt <- ardlBoundOrders(data = data.frame(data_aqi), ic = "AIC", formula = AQI ~ CO)

# Menarik kombinasi lag dengan AIC terkecil
min_p <- c()
for(i in 1:6){
  min_p[i] <- min(model.ardl.opt$Stat.table[[i]])
}
q_opt <- which(min_p == min(min_p, na.rm = TRUE))
p_opt <- which(model.ardl.opt$Stat.table[[q_opt]] == min(model.ardl.opt$Stat.table[[q_opt]], na.rm = TRUE))

data.frame("Lag_Y_opt(q)" = q_opt, "Lag_X_opt(p)" = p_opt, "AIC" = model.ardl.opt$min.Stat)
```

```{r}
# Peramalan ARDL awal (p=1, q=1)
fore.ardl <- forecast(model = model.ardl, x = test$CO, h = 15)
mape.ardl <- MAPE(fore.ardl$forecasts, test$AQI)
cat("MAPE Model ARDL (1,1):", mape.ardl, "\n")
```
Tingkat kesalahan MAPE model ini mencapai 0.148(14.8%)

# Pendekatan dengan Library dynlm dan Uji Asumsi

```{r}
# Sama dengan DLM (q=1)
cons_lm1 <- dynlm(AQI ~ CO + L(CO), data = train.ts)

# Setara dengan Model Autoregressive Murni (Hanya melibatkan Xt dan Yt-1)
cons_lm2 <- dynlm(AQI ~ CO + L(AQI), data = train.ts)

# Sama dengan ARDL (p=1, q=1)
cons_lm3 <- dynlm(AQI ~ CO + L(CO) + L(AQI), data = train.ts)
```


# Uji Asumsi Model (Contoh pada cons_lm1)

## 1. Uji Autokorelasi (Durbin-Watson)
H0: Tidak ada autokorelasi
```{r}
dwtest(cons_lm1)
```
## 2. Uji Heteroskedastisitas (Breusch-Pagan)
H0: Ragam sisaan homogen
```{r}
bptest(cons_lm1)
```
## 3. Uji Normalitas (Shapiro-Wilk)
H0: Sisaan berdistribusi normal
```{r}
shapiro.test(residuals(cons_lm1))
```
# Perbandingan Performa Model

```{r}
akurasi <- matrix(c(mape.koyck, mape.dlm.opt, mape.ardl))
row.names(akurasi) <- c("Koyck", "DLM Optimum", "ARDL (1,1)")
colnames(akurasi) <- c("MAPE")
print(akurasi)
```
Semakin kecil nilai MAPE maka semakin baik model tersebut. Dapat disimpulkan bahwa Model DLM Optimum (dengan q=1) adalah model terbaik untuk memprediksi AQI berdasarkan CO. Tingkat akurasi peramalan (1 - MAPE) sekitar 87.39%.

# Visualisasi Aktual vs Peramalan

```{r}
par(mfrow=c(1,1))
plot(test$CO, test$AQI, type="b", col="black", ylim=c(0,40), lwd=2, 
     ylab="Nilai Y", xlab="Nilai X", main="Perbandingan Model Peramalan")

lines(test$CO, fore.koyck$forecasts, col="red", type="b", pch=16)
lines(test$CO, fore.dlm.opt$forecasts, col="blue", type="b", pch=17)
lines(test$CO, fore.ardl$forecasts, col="green", type="b", pch=18)

legend("topleft", legend=c("Aktual", "Koyck", "DLM Optimum", "ARDL (1,1)"),
       col=c("black","red","blue","green"), lty=1, pch=c(1,16,17,18), cex=0.8, inset=0.02)
```
Garis merah (Koyck) tampak lebih melandai dan menjauhi data aktual sesuai dengan nilai MAPE-nya yang tertinggi (21.52%).

Garis biru (DLM) dan hijau (ARDL) berada lebih dekat dengan pola garis hitam. Garis biru (DLM) secara visual umumnya menjadi yang paling mendekati titik-titik aktual.

